【裁判字號】    88,上易,1199
【裁判日期】    890119
【裁判案由】    詐欺
【裁判全文】
臺灣高等法院臺中分院刑事判決                  八十八年度上易字第一一九九號
    上  訴  人
    即  被  告  丙○○
    選任辯護人  黃呈利
右上訴人因詐欺案件，不服台灣彰化地方法院八十七年度易字第一五九四號中華民國
八十八年三月十六日第一審判決（起訴案號：台灣彰化地方法院檢察署八十七年度偵
字第五九二○、七一五五號；併辦案號：八十八年度偵字第二一四七號、台灣台中地
方法院檢察署八十七年度偵續字第二九一號、台灣基隆地方法院檢察署八十八年度偵
字第一四號），提起上訴，本院判決如左：
    主  文
原判決撤銷。
丙○○連續意圖為自己不法之所有，以詐術使人將本人之物交付，處有期徒刑貳年。
    事  實
一、丙○○在彰化市○○○街廿三號經營海產中盤批發生意，其於八十四年間即已虧
    損甚多，並於八十六年七月間開始有退票情形，已陷於週轉不靈之困境，至八十
    六年九月間並已知即將倒閉，已無再支付任何鉅額款項之能力，竟基於意圖為自
    己不法所有之概括犯意，自八十六年十月間起，連續多次至全省各地，向經營海
    產大盤批發生意之元逢海產股份有限公司（下簡稱元逢公司）、寬達國際事業股
    份有限公司（下簡稱寬達公司）、群陞貿易股份有限公司（下簡稱群陞公司）、
    壬○○等人，或先使小額交易之支票兌現以資取信後，再佯稱：伊係彰化地區經
    營冷凍海產大批發商，因客源不絕，貨品需求量大云云，或誑稱：因擴大經營，
    需進大量海產貨云云，而向元逢公司等人詐購大批海產貨品，使元逢、寬達、群
    陞等公司及壬○○等人均陷於錯誤，誤信丙○○經營良好仍具有支付能力，而各
    交付大批海產至丙○○所承租位於彰化縣秀水鄉鶴鳴村永豐巷七號之冷凍倉庫，
    均各值新台幣（下同）百餘萬元（時間、地點、被害人及犯罪情節均詳如附表所
    載），丙○○則簽發不準備兌現之支票、本票交付用以搪塞，得逞後旋將詐得之
    冷凍海產賤價出售獲利，並於退票前夕即同年十二月十五日辦理冷凍庫退租，將
    剩餘貨品搬遷一空而逃匿無，翌日（即十二月十六日）起其所簽發支票即開始
    大量退票，至八十七年一月九日已被列為拒絕往來戶，退票張數多達八十一張總
    金額共一千九百六十三萬一千三百八十五元，元逢公司等人於支票屆期提示不獲
    兌現依址往尋，方知丙○○已人去樓空，遍尋無著，始悉受騙。
二、案經元逢公司、寬達公司、群陞公司、壬○○分別訴請臺灣嘉義、彰化、台中、
    基隆地方法院檢察署檢察官偵查起訴及移送併辦。
    理  由
一、訊據上訴人即被告丙○○（以下稱被告），固坦承積欠告訴人等人如附表所示之
    款項，惟矢口否認詐欺犯行，辯稱：伊曾將部分貨品寄存冷凍庫，因冷度不足損
    失一百六十餘萬元，又因遭林松發倒帳三百餘萬元，及被蔡耀朗等人積欠票款等
    債務未還，且伊所自組之冷凍庫失敗致存貨變質損失約五十萬元等因素，遭致財
    務週轉不靈未能清償貨款，伊與各告訴人等間均有多年交易，絕非蓄意詐騙云云
    。惟查：
  (一)被告如何於右揭時地大量詐購海產後惡性倒債之事實，業據告訴人元逢公司代表
    人己○○、寬達公司代理人陳源德、群陞公司代表人鄒騰鏡、壬○○等人，分別
    於偵查、法院審理中指述甚詳，並有被告所簽發之支票及退票理由單各七紙、本
    票影本十四紙、貨品清單乙紙、送貨單乙紙、估價單二紙、會算單一紙、彰化縣
    彰化市農會函文所附支票往來交易明細表、退票紀錄表等件在卷足憑。證人庚○○並於原審證稱：被告於八十四年五、六月間向伊租冷凍庫，被告於租伊之冷凍
    庫前即已虧了很多錢了（原審卷第五十一頁）；而被告於八十六年七月二十六日
    ，即有二張支票退票面額各五十萬元之紀錄，且其退票紀錄均集中自八十六年十
    二月十六日起，退票支票共八十一張總金額共一千九百六十三萬一千三百八十五
    元，有台中市票據交換所以八十八年六月二日中市票交乙字第八八○八五八號函
    ，所檢送之被告退票資料明細附卷可證（本院卷第二十九頁至第三十二頁）。足
    見被告確於八十四年間即已虧損甚多，並於八十六年七月間開始有退票情形，已
    陷於週轉不靈之困境，又被告前述退票之金額甚鉅，其對自己之經濟狀況嚴重困
    難，並預見本身即將倒閉，其對告訴人所購海產已無任何支付之能力，顯不能諉
    稱不知，而被告竟趁倒閉大量退票前，向附表所示之各被害人大量進貨，被告顯
    有不法所有之意圖，已至為顯然。再稽諸被告與告訴人間或係素眛平生、或平時
    營業交易數額不大，乃或先使小額交易之支票兌現以資取信後，再佯稱：伊係彰
    化地區經營冷凍海產大批發商，因客源不絕，貨品需求量大云云，或誑稱：因擴
    大經營，需進大量海產貨云云，而向告訴人等異常大量進貨，且進貨數量每家均
    高達百萬元以上（詳見附表及告訴人元逢公司、寬達公司、群陞公司及壬○○於
    偵卷之指訴），且支付貨款所簽發之支票期日，則均集中為八十六年十二月十六
    日之後，而在到期日之前被告即將詐購之海產賤價出售，復於票載到期日前夕之
    八十六年十二月十五日將承租之冷凍庫退租，冷藏海產貨品則搬遷一空，致債權
    人等人追索無門之事實以觀（均詳如後述），謂其無詐欺故意，孰能置信。
  (二)又被告於八十六年十二月一日交付告訴人寬達公司之支票票號為0000000
    號，同月十一日交付予告訴人寬達公司之支票為0000000號，僅十日間所
    簽發之支票竟達三十六張之多，殊違常情，此有支票二紙附卷可證（偵字第一二
    ○五號卷第六頁），已可見被告係利用其即將倒閉之際，大量向告訴人等進貨而
    無支付貨款之意。又其向寬達公司大量購貨後之第四日（八十六年十二月十六日
    ）起即大量退票，當日支票退票張數為三十五張，金額為九百九十三萬三千二百
    四十元，迄八十七年一月九日經列為拒絕往來戶，退票支票共八十一張總金額共
    一千九百六十三萬一千三百八十五元，業如前述，被告苟係正常營業，豈有於半
    月內簽發張數多達八十一張、金額高達一千九百餘萬元支票之理，益見被告係利
    用即將倒閉之際大量進貨用以詐財無訛。被告於本院雖又辯稱：伊與元逢、寬達
    、群陞、賴秋燕間，均有數年交易，其中寬達公司更於八十五年間兌現伊之支
    票達二百零九萬二千五百五十元，並提出未載年份之支票存根多張為證；伊與
    被害人壬○○自八十三年間至八十六年底止，均有大量交易，每月交易金額少則
    八十餘萬元，多則三百餘萬元，伊與被害人壬○○間並非第一次交易云云，並舉
    證人戊○○為證；伊於訂貨之初即付群陞公司八千五百九十八元，及兌現四萬
    元之支票，事後無力付款後即將十五箱帝王蟹退回，亦先後清償十七萬二千元云
    云；伊與元逢公司負責人己○○於八十四年間即相識，同業間並互有調貨往來
    ，八十六年二月間己○○向被告調貨款五萬餘元，己○○亦迄未給付或扣除等語
    。然查被告於原審自承：伊約於半年前（即退票半年前）開始向寬達公司買貨
    等情明確，被告嗣又改辯稱：已與寬達公司交易多年，所辯是否屬實並非無疑。
    而寬達公司代理人陳原德於偵查中並明確指稱：寬達公司係自八十六年六、七月
    間與被告交易，當時數量較少，直至八十六年十、十一月間才每月高達一百多萬
    元，被告進貨異常（偵字第七一五五號卷第十一頁、第十二頁）等情甚詳，且本
    院將被告所提出未載年份之支票存根多張（本院卷第二十二頁），與彰化市農會
    於八十七年七月二十八日彰市農信字第二九四號函所檢具之被告帳戶往來明細表
    （偵字第五九二○號卷第十五頁至第二十四頁），相互核對結果，上開未載年份
    之支票存根其兌現年份均為八十六年，被告上開所辯顯與卷附事證不符，而亦足
    見被告於本院審理中亦仍故意誤導事實，其刻意混淆事實真相至為顯然。告訴
    人壬○○於偵查中固陳稱：伊與被告交易有三、四年之久，然本件被告係利用其
    已週轉不靈即將倒閉之際，趁機對告訴人壬○○詐騙，且告訴人壬○○於原審亦
    指稱：伊與被告交易之金額以這次最高，被告係對伊詐欺等語明確，告訴人壬○○與被告曾有交易之事實，並不能為被告有利之認定。又證人戊○○在本院證稱
    ：伊知道壬○○送魚貨給被告大約有三年，但總共送幾次魚貨給被告伊不能確定
    ，數量是很多，至於被告與壬○○間交易情況，伊並不清楚等語（本院卷第四十
    一頁背面、第四十二頁背面），亦不能為被告有利之認定。被告係第一次與群
    陞公司交易，業據被告於原審自承甚詳（原審卷第六十四頁背面），被告竟於即
    將倒閉之際，向甫交易之群陞公司大量進貨，被告顯具有不法所有意圖至為顯然
    。且依告訴人群陞貿易股份有限公司所提出之應收帳款明細表所載（偵字第一二
    ○五號卷第二十七頁），被告與群陞貿易股份有限公司間之交易，均集中在被告
    大量退票前不久，益證被告確具有不法所有意圖。被告於偵查中業自承：伊自
    八十六年十月份開始向元逢公司叫貨（偵字第一一一一號卷第十頁背面），被告
    自白上情核與證人己○○於偵查中證陳情節相符（偵字第一一一一號卷第十二頁
    ），且證人己○○於本院並明確指稱：伊前後總共僅與被告交易三次，伊是有調
    貨之五萬元尚未與被告結算，但被告所開出之支票均集中在前後幾天退票，伊當
    時曾打電話至倉庫（即冷凍庫）查問說貨均已搬光，隔天伊至被告所租用之冷凍
    庫查看，也沒有任何魚貨，伊認為被告係屬惡意詐欺（本院卷第三十九頁背面、
    第四十頁、第四十二頁）。綜上所述各情，足見被告上開所辯各語，均無非事後
    卸責之詞，不足採信。
  (三)被告雖辯稱：伊遭林松發倒債云云，並提出林松發名義之支票三紙為據。然查被
    告於偵查中係陳稱：伊被林姓中盤商倒債，才無法支付，該林姓中盤商向伊買貨
    一個半月，於八十六年九月底才開始向伊買貨且都付現金，十月份的貨款該林姓
    中盤商同時交三張（客票）給伊，最近去查才知票主（即林松發）精神有問題，
    該林姓中盤商與票主（即林松發）是合夥關係，三張支票是同時交付給我（偵字
    第一一一一號卷第十一頁），被告並未陳稱係林松發向伊購買海產並倒債，被告
    嗣又辯稱：是林松發之人向其購買大量海產並倒債，所辯之內容前後不一，是否
    屬實已非無疑。況依被告於偵查中另陳稱：伊自八十六年九月間起至八十六年十
    一月中旬止，每二、三天賣一次海產給林松發，林松發共欠伊三百多萬元，而交
    付三張支票支付貨款，而伊嗣後因搬家，所有出貨的單據都遺失了等語（偵字第
    五九二○號卷第二十八頁），而依被告自承之內容以觀，被告顯與上開所謂林松
    發之人交易不久，則豈有連續不斷出貨與不甚熟識之人，並於連續出貨數十次之
    後，始要求林松發之人一次開三張支票付款？被告所辯上情顯與一般生活經驗有
    違，足見被告並未與所謂林松發之人交易，被告所提出林松發為發票人之三張支
    票來源不明，衡情應係被告臨訟取得用以解免刑責之人頭票，尚難遽信。被告雖
    又辯稱：伊曾於八十六年十二月間，前往苗栗縣警察局公館派出所向承辦員警癸○○，告訴案外人林松發對其詐欺時，證人癸○○向伊告稱：「也有許多人為林
    松發所騙，他們是詐欺集團，林松發是假名，你現在告也沒有什麼作用：：」，
    伊心想既不能得到林松發之正確資料，乃未進一步提出告訴云云，然經原審向苖
    栗縣警察局函查結果並無被告所辯之報案資料，有該警察局苖警刑字第一四九八
    四號函附卷足查，且證人癸○○在本院結證稱：被告直至八十八年四、五月間，
    才到派出所拿判決書要給伊看，他說他以前來過派出所，要伊幫他作證，但伊對
    被告並沒有特別印象，之前被告是否曾到派出所，伊並沒有印象等語，益徵被告
    所辯不實。又被告雖另辯稱：伊於八十六年十二月十五日，係將存貨賣予案外人
    甲○，所得之款項用以還債云云，然按證人甲○在本院證稱：八十六年十二月間
    ，伊只有向被告購買十箱大約一百公斤之魚貨，並沒有向被告大量進貨（本院卷
    第四十一頁），被告所辯顯非事實。被告嗣另又辯稱：伊於八十六年十二月十六
    日開始退票時，伊向證人庚○○所承租之冷凍庫裏面還有五個棧板（五堆）的魚
    貨，直至八十六年十二月二十日左右伊才將貨搬完，該庫存之海產品並非在一夕
    之間搬空，且伊有向證人庚○○表示伊被人倒債，無法清償貨款，乃將存貨出售
    用以償債云云。然被告前已辯稱：伊於八十六年十二月十五日，將冷凍庫內之魚
    貨出售於甲○，而證人甲○於本院所為證言之內容，證明被告所辯不實，業如前
    述可見被告為脫免刑責，而一再編造虛偽之事實。且被告於偵查中並自承：冷凍
    庫於八十六年十二月十六日辦理退租，冷凍庫內的東西伊欠人錢，被搬走拿去抵
    債等語（偵字第一一一一號卷第二十八頁背面），被告嗣又改辯稱上情顯非事實
    。再證人庚○○經本院隔離訊問結果，其證稱：八十六年十二月間，被告冷凍庫
    內之魚貨還蠻多的，直至八十六年十二月十六日到同月二十日左右時，被告所承
    租之冷凍庫內仍有十幾噸的魚貨，大約還有十幾個棧板之多等語，亦核與被告所
    辯稱之內容不符，被告所辯及證人甲○、庚○○所為之證言，亦均不能為被告有
    利之認定。
  (四)至被告另辯稱：伊每個月均用票三、四十張，迄八十六年十二月二十日始有退
    票紀錄，甚於同日仍存入現金二十二萬元供兌領，至八十六年十二月一日止仍存
    入鉅款，供嗣後到期之支票兌領。伊並於八十六年十、十一月間，曾欲將所有
    之不動產出售予案外人丁○，惟嗣後因故未能成交，均足以證明伊並無詐欺意圖
    云云。然查證人丁○與被告係屬連襟關係，業據證人丁○陳明，其二人間之關係
    密切，所為之證言難免偏頗不實，況本件被告係利用其即將倒閉之際，大量向告
    訴人等進貨而本即無意付款，業如前述，上開事實暨證人丁○所為之證言，均不
    能為被告有利之認定。此外證人戊○○於原審證稱：被告之前在立東冷凍廠曾因
    魚貨腐壞，由伊運去養鱉等語；暨證人曾耀朗於原審證稱：伊曾簽支票給被告未
    兌現云云，而本院斟酌本件被告退票之金額暨被告前述之詐欺手法，證人戊○○
    、曾耀朗所為之證言，亦均不能為被告有利之認定。此外被告嗣讓少部分支票兌
    現，或對各被害人為少部分之清償，或將少部分之帝王蟹退回被害人群陞公司等
    ，均無非預留將來得以辯解脫罪之計，不能證明被告未為本件詐欺犯行。綜上所
    述，被告所辯，均無非事後飾卸之詞，不足採信，本件事證已臻明確，被告犯行
    洵堪認定。
二、核被告所為，係犯刑法第三百三十九條第一項之詐欺取財罪。被告多次詐欺行為
    ，時間緊接，手法雷同，所犯構成要件同一，顯係基於概括之犯意為之，為連續
    犯，應論以一罪，並依法加重其刑。原審予以論科，固非無見，然查被告辯稱：
    伊為案外人益三水電冷氣工程有限公司作保，而為台灣中小企業銀行聲請假扣押
    伊所有之不動產，尚非伊自己之因素致不動產遭債權人假扣押一節，業據證人辛○○於本院證稱明確，本院經向台灣彰化地方法院調取該院八十六年度執全字第
    四十號假扣押一案卷宗審核結果，被告所辯及證人辛○○所稱確屬事實，乃原審
    以被告之不動產前遭其他債權人假扣押為由，而認定被告所為應負詐欺罪責，認
    定犯罪事實所憑之證據，尚有未妥。被告上訴否認犯罪，固無理由，然原審判決
    既有上開可議之處，自仍應由本院予以撤銷改判。爰審酌被告犯罪之動機、方法
    、手段、所生危害暨犯後態度不佳等一切情狀，量處如主文第二項所示之刑，以
    資懲儆。至檢察官雖聲請判處被告五年有期徒刑，惟查本件被告退票之金額固屬
    甚鉅，然除本件告訴人對被告提出詐欺告訴外，其餘退票部分並不能證明被告有
    為詐欺行為，本院爰斟酌被告本件之犯罪事實，量處如主文第二項所示之刑。又
    起訴書雖未就附表編號三、四所示之犯行起訴，惟因與起訴經判決有罪部分有連
    續犯之裁判上一罪關係，經檢察官移送併辦，依審判不可分原則，本院自應併予
    審理，均併予敘明。
三、據上論斷，應依刑事訴訟法第三百六十九條第一項前段、第三百六十四條、第二
    百九十九條第一項前段，刑法第五十六條、第三百三十九條第一項，罰金罰鍰提
    高標準條例第一條前段，判決如主文。
本案經檢察官乙○○到庭執行職務。
中      華      民      國    八十九    年      一      月     十九     日
                                  台灣高等法院台中分院刑事第六庭
                                        審判長法  官  古  金  男
                                              法  官  沈  應  南
                                              法  官  張  祺  祥
右正本證明與原本無異。
不得上訴。
                                              書記官  顏  子  良
中      華      民      國    八十九     年      一       月   二十一   日
                                                                        Ｆ
附表：
┌─┬────┬────────┬──────────────────┬────┬────┐
│編│時    間│ 被  害  人  及 │                                  │        │ 備  註 │
│號│（八十六│                │    犯      罪      情      節      │相關偵卷│        │
│  │年）    │ 處          所 │                                    │        │（證物）│
├─┼────┼────────┼──────────────────┼────┼────┤
│一│十、十一│元逢公司        │被告於八十六年九月間先至元逢公司購買│嘉義地檢│支票二紙│
│  │月間    │（代表人己○○）│四萬餘元海產，俟支票兌現後，同年十、│偵1111│        │
│  │        │嘉義縣民雄鄉光明│十一月間大量進貨計一百四十六萬二千三│彰化地檢│        │
│  │        │街二一七號      │百元，並以簽發支票二紙以資搪塞，支票│偵5920│        │
│  │        │                │屆期提示未兌現。                    │        │        │
├─┼────┼────────┼──────────────────┼────┼────┤
│二│同右    │寬達公司        │被告於八十六年六、七月間與寬達公司每│彰化地檢│本票十四│
│  │        │（代表人顏元理）│月約僅交易二十萬元，至八十六年十月、│偵7155│紙，被告│
│  │        │高雄市前鎮區新衙│十一月起被告大量購貨達一百萬元，並簽│        │尚欠七十│
│  │        │路二八六號八樓之│發支票搪塞，支票屆期未兌現，經寬達公│        │萬元    │
│  │        │一              │司催討三十萬元後，尚欠七十萬元被告則│        │        │
│  │        │                │簽發本票十四紙，惟均未載發票日致該十│        │        │
│  │        │                │四紙本票無效。                      │        │        │
├─┼────┼────────┼──────────────────┼────┼────┤
│三│十一月間│群陞公司        │被告至群陞公司以擴大經營為詞，於一個│台中地檢│支票二紙│
│  │        │（代表人鄒騰鏡）│月內陸續叫貨六次，價值計一百二十九萬│偵1205│、貨品清│
│  │        │台中市○○街四一│零一百九十八元，並僅支付零頭八千五百│偵續291 │單、送貨│
│  │        │○號            │九十八元及兌現一紙四萬元支票以資取信│        │單各一紙│
│  │        │                │外餘款一百廿四萬一千六百元則簽發支票│        │        │
│  │        │                │，屆期則未兌現。                    │        │        │
├─┼────┼────────┼──────────────────┼────┼────┤
│四│十一、十│壬○○          │於八十六年七月間向壬○○進貨十一萬餘│基隆地檢│支票三紙│
│  │二月間  │基隆市安樂區武聖│元，自十一、二月間起即大量詐購海產、│偵14  │估價單二│
│  │        │街一○二號      │並簽發三紙支票計一百七十一萬四千四百│彰化地檢│紙、會算│
│  │        │                │五十元，均未兌現。                  │偵2147│單一紙。│
│  │        │                │                                    │        │被告尚欠│
│  │        │                │                                    │        │一百六十│
│  │        │                │                                    │        │萬四千零│
│  │        │                │                                    │        │五十元。│
└─┴────┴────────┴──────────────────┴────┴────┘
                                                      Ｆ


司法院資訊處製作；財團法人民間司法改革基金會備份。
